【裁判字號】    96,訴,2271
【裁判日期】    970220
【裁判案由】    排除侵害
【裁判全文】
臺灣臺中地方法院民事判決              96年度訴字第2271號
原      告  子○○
            乙○○
            丙○○
            戊○○
            丁○○
            壬○○
            癸○○
            己○○
            寅○○
共      同
訴訟代理人  陳鴻謀律師
複代理人    陳育仁律師
            甲○○
被      告  財政部國有財產局
法定代理人  庚○○
訴訟代理人  丑○○
複代理人    辛○○
被      告  沙鹿鎮公所
法定代理人  卯○○
訴訟代理人  李慶松律師
複代理人    蔡瑞麟律師
上列當事人間請求排除侵害事件，本院於民國97年1月23日言詞
辯論終結，判決如下：
    主      文
原告之訴駁回。
訴訟費用由被告負擔。
    事實及理由
一、原告主張：原告等九人分別為居住於台中縣沙鹿鎮竹林里紅
    竹巷108號至128號之住戶，所有之房屋分別座落沙鹿鎮○○
    ○段北勢坑小段346-36、346-37、346-38、346-39、346-40
    、346-41、346-42、346-43、346-44等地號之土地上，並均
    與沙鹿鎮○○段竹林小段1043地號之巷道相鄰，惟前揭原告
    之土地與1043地號土地相鄰交界之處，早年由被告沙鹿鎮公
    所於其上設置擋土牆及欄杆，其主要目的及功能，乃作為旁
    邊溝渠水流阻擋之用，以防止水流流入巷道之內。嗣於原告
    所有之建築物興建後，原有之北勢坑段北勢坑小段346-2 地
    號土地上，已興建集合式住宅，相關下水道設施規劃完善，
    已無可能再發生水患，而如附圖（即清水地政事務所96年11
    月8日測量圖）A部分設有擋土牆一座、C部分設有欄杆一座
    及B部分設有水溝，其下方之水溝目前亦僅留下箱涵而已，
    已不具實際排水功能，惟該設置反而造成原告等人無法直接
    由中山路紅竹巷出入，而需經他人所有土地繞路至社區○○
    ○道，實對原告等人造成不便，自屬對原告等人所有前揭土
    地之所有權行使造成妨害，原告自得依民法第767條規定主
    張權利等語。並聲明：(一)被告沙鹿鎮公所應將坐落台中縣沙
    鹿鎮○○段竹林小段1043地號上如附圖即清水地政事務所鑑
    定成果圖A部分擋土牆及C部分之欄杆除去；(二)被告財政部國
    有財產局應容忍原告等於如附圖所示B部分水溝面積13平方
    公尺上舖設溝蓋，並容忍原告等自台中縣沙鹿鎮○○○段北
    勢坑小段346-36、346-37、346-38、346-39、346-40、346-
    41、346-42、346-43、346-44等地號土地直接通行至沙鹿鎮
    ○○段竹林小段1043地號土地。
二、被告台中縣沙鹿鎮公所則以：系爭台中縣沙鹿鎮○○段竹林
    小段1043地號土地，為國有，並由財政部國有財產局管理，
    而被告台中縣沙鹿鎮公所對鎮民負有區域排水、防洪、防氾
    之責任，故被告台中縣沙鹿鎮公所於系爭土地上所設之擋土
    牆，係具有防洪、防災之功能，又鄰近前揭擋土牆之台中縣
    沙鹿鎮竹林里紅竹巷31號附近，於民國（下同）94年間，因
    逢豪雨遭受水患，被告台中縣沙鹿鎮公所為改善該處路段排
    水問題，先於「沙鹿鎮竹林、北勢及福興等里排水改善工程
    」增設排水箱涵，又於「七賢路箱涵及清泉、公明里排水路
    面改善工程」往上游施作排水箱涵72公尺，採頂面開放式35
    公分，改善排水問題，故排水箱涵左岸之擋土牆，基於路人
    通行安全考量實不宜拆除。再者，台中縣沙鹿鎮民童進發等
    148人亦先後向沙鹿鎮公所陳情略謂：沙鹿鎮竹林里紅竹巷
    31之30號至31之33號前之擋土牆需予保留，以保障居民身家
    之安全等語，足徵系爭檔土牆確有防洪、防氾之功能不宜拆
    除。本件原告等人所居住之房屋，興建於擋土牆設置之後，
    且其等所居住之房屋，在規劃之初即設有出入通道，原告出
    入並無問題，被告台中縣沙鹿鎮公所前揭設置並無妨害其等
    所有權之行使等語。並聲明：原告之訴駁回。
三、被告財政部國有財產局則以：系爭附圖A部分之擋土牆、C部
    分之欄杆，在建商蓋房子之初已經存在，且原告得通行已預
    留之出入口，並無妨礙其通行之情形，原告之主張顯無理由
    。縱認被告台中縣沙鹿鎮公所應就台中縣清水地政事務所鑑
    界成果圖A部分之擋土牆，及C部分之欄杆除去，請台中縣沙
    鹿鎮公所先依國有財產法第38條規定辦理撥用後再施工等語
    。並聲明：原告之訴駁回。
四、本件原告主張：原告子○○、乙○○、丙○○、戊○○、丁
    ○○、壬○○、癸○○、己○○、寅○○，依序分別為坐落
    台中縣沙鹿鎮○○○段北勢坑小段346-36、346-37、346-38
    、346-39、346-40、346-41、346-42、346-43、346-44等地
    號土地之所有權人（取得所有權登記之日期，依序分別為96
    年8月1日、96年5月日、96年5月9日、96年5月9日、96年5
    月9日、96年5月9日、96年5月9日、96年5月9日、96年6月14
    日），並在各該地號土地上建有房屋（門牌號碼依序為台中
    縣沙鹿鎮○○路紅竹巷108號、110號、112號、116號、118
    號、120號、122號、126號、128號）。且系爭坐落台中縣沙
    鹿鎮○○段竹林小段1043地號土地，則為國有，現為被告財
    政部國有財產局所管理之土地，該1043地號土地，現除作為
    道路供一般人通行使用外，被告台中縣沙鹿鎮公所在其上如
    附圖A部分設有擋土牆一座、C部分設有欄杆一座、並於B部
    分設有水溝等情，為被告所不爭執，並有原告所提出之現場
    相片四紙、地籍圖一紙、系爭1043地號土地登記謄本一份，
    在卷可參，且經本院會同兩造履勘現場，製有勘現筆錄一份
    ，及委託地政機關測量繪製成果圖一份，在卷足稽，自堪信
    為真實。又原告復主張：被告台中縣沙鹿鎮公所於系爭坐落
    沙鹿鎮○○段竹林小段1043地號上，如附圖所示A部分設置
    擋土牆，及設置於C部分之欄杆，妨害原告等人之土地所有
    權行使，應予除去；而被告財政部國有財產局有容忍原告等
    於附圖所示B部分水溝面積13平方公尺上舖設溝蓋，並容忍
    原告等自台中縣沙鹿鎮○○○段北勢坑小段346-36、346-37
    、346-38、346-39、346-40、346-41、346-42、346-43、
    346-44等地號土地，直接通行至沙鹿鎮○○段竹林小段1043
    地號土地之義務存等語，惟原告前述主張，業為被告二人所
    否認，並以前詞置辯，是本案所應審究者為：1.原告所有之
    前述坐落台中縣沙鹿鎮○○○段北勢坑小段346-36、346-37
    、346-38、346-39、346-40、346-41、346-42、346-43、
    346-44等地號土地，是否因被告台中縣沙鹿鎮公所在1043地
    號土地上，設有前揭擋土牆、欄杆及水溝，而使其等上開土
    地所有權行使受有妨害？原告得否請求被告台中縣沙鹿鎮公
    所拆除前揭擋土牆、欄杆？2.被告財政部國有財產局是否有
    容忍原告在附圖B部分水溝面積13平方公尺舖設溝蓋，並容
    忍原告通行該部分土地之義務存在？經查：
（一）按所有人，於法令限制之範圍內，得自由使用、收益、處
      分其所有物，並排除他人之干涉；所有人對於對於妨害其
      所有權者，得請求除去之。民法第765條、第767條中段固
      定有明文。惟此所謂妨害者，係指以佔有以外方法，客觀
      上不法侵害所有權或阻礙所有人之圓滿行使其所有權之行
      為或事實而言。按查：
  １、系爭原告所有之前述坐落台中縣沙鹿鎮○○○段北勢坑小
      段346-36、346-37、346-38、346-39、346-40、346-41、
      346-42、346-43、346-44等地號土地，現由原告等人占有
      ，或做為興建房屋之基地，或充作法定空地以對外供通行
      使用，被告二人並未有加以占有使用妨害原告所有權行使
      之事實，為兩造所不爭執，並有現場照片一份、地籍圖謄
      本一份，在卷可參。
  ２、又坐落台中縣沙鹿鎮○○段竹林小段1043地號土地，為國
      有土地，非屬原告等人之私有土地，被告台中縣沙鹿鎮公
      所因防洪排水之需要，於94年8月27日，得被告財政部國
      有財產局之同意，於系爭1043地號土地上，設有前揭擋土
      牆、欄杆及水溝之事實，亦為兩造不爭執，按系爭1043地
      號土地，本非原告等人所有，被告台中縣沙鹿鎮公所為防
      洪排水之公共利益目的，得管理機關即被告財政部國有財
      產局之同意，而設置系爭擋土牆、水溝，且為防止行人跌
      落水溝而設置系爭欄杆防護，被告台中縣沙鹿鎮公所為前
      開設置擋土牆、欄杆等公共設施行為，本屬正當行政行為
      ，客觀上並無不法。再者，原告所有之系爭坐落台中縣沙
      鹿鎮○○○段北勢坑小段346-36、346-37、346-38、346
      -39、346-40、346-41、346-42、346-43、346-44等地號
      土地，於被告台中縣沙鹿鎮公所設置系爭水溝、擋土牆、
      欄杆等公共設施時，尚屬空地之事實，復為兩造所不爭執
      ，是於被告台中縣沙鹿鎮公所設置系爭水溝、擋土牆、欄
      杆時，系爭坐落台中縣沙鹿鎮○○○段北勢坑小段346-36
      、346-37、346-38、346-39、346-40、346-41、346-42
      、346-43、346-44等地號土地之所有權人，仍得自由出入
      行使其土地所有權，亦可認定，足明被告台中縣沙鹿鎮公
      所於設置前述設施時，確未妨害上開346-36至346-44地號
      土地所有人之所有權行使無誤，被告台中縣沙鹿鎮公所於
      設置之初，既無妨害上開346-36至346-44地號土地所有人
      之所有權行使，自難以事後原告等人於前述96年間取得系
      爭土地所有權，即謂被告台中縣沙鹿鎮公所前述設置擋土
      牆、欄杆之行為，屬妨害原告土地有權之不法行為。
  ３、另系爭坐落台中縣沙鹿鎮○○○段北勢坑小段346-36、34
      6-37、346-38、346-39、346-40、346-41、346-42、346
      -43、346-44等地號土地，現為原告等人供做建物基地，
      並設置道路以供對外通行，依原告提出之上述土地之地籍
      圖謄本，及現場照片所示，原告等人提供前述系爭46-36
      至346 -44地號土地，供坐建築基地時，已保留特定部分
      設為通道，以通行至系爭1043地號土地，是原告等人使用
      系爭46-36至346-44地號土地，客觀上，並無受到妨害之
      情事，是原告主張被告台中縣沙鹿鎮公所所為前述設置擋
      土牆、欄杆之行為，屬不法妨害原告前述所有之坐落台中
      縣沙鹿鎮○○○段北勢坑小段346-36、346-37、346-38、
      346-39、346-40、346-41、346-42、346-43、346-44等地
      號土地所有權之行為，並請求被告台中縣沙鹿鎮公所將系
      爭擋土牆、欄杆拆除，於法無據。
（二）又按系爭坐落台中縣沙鹿鎮○○段竹林小段1043地號土地
      ，本屬國有土地，被告財政部國有財產局為其管理機關，
      依法得行使所有權人之權限，被告財政部國有財產局依法
      亦受前述民法765條規範之保障，即被告財政部國有財產
      局於法令限制之範圍內，得自由使用、收益、處分系爭
      竹林小段1043地號土地，並排除他人之干涉。是就系爭竹
      林小段1043地號土地之使用，原告除得被告財政部國有財
      產局之同意，否則自不得干涉被告財政部國有財產局自由
      使用、收益、處分之權限。再按，系爭竹林小段1043地號
      土地，除部分因公用地役之關係，供由其他不特定人通行
      使用外，就系爭水溝、擋土牆、欄杆所在位置之土地，被
      告財政部國有財產局同意被告台中縣沙鹿鎮公所述設置前
      水溝防洪排水，並同意設置擋土牆、欄杆以維護公共安全
      ，其權利行使，本為法所許；至於系爭水溝位置所在之土
      地，被告財政部國有財產局既拒絕原告使用，且原告亦未
      舉證證明，其對被告財政部國有財產局就前述水溝位置所
      在之土地，於法有通行使用之權利存在，被告財政部國有
      財產局拒絕原告舖設溝蓋、通行，於法有據，是原告未舉
      證證明被告財政部國有財產局有容忍原告通行該水溝位置
      所在土地之義務，原告主張其依法得通行附圖B部分水溝
      面積13平方公尺土地，被告財政部國有財產局應同意其舖
      設溝蓋，並容忍其通行，於法亦屬無據。
五、綜上所述，原告既未能舉證證明被告台中縣沙鹿鎮公所對其
    負有應將坐落台中縣沙鹿鎮○○段竹林小段1043地號上如附
    圖所示A部分擋土牆，及C部分之欄杆除去之義務；及被告財
    政部國有財產局有容忍原告等於附圖所示B部分水溝面積13
    平方公尺上舖設溝蓋，並容忍原告等通行該部分土地之義務
    存在，自應為不利之認定，從而，原告基於前述民法規定之
    所有權物上請求權之法律關係，訴請(一)被告台中縣沙鹿鎮公
    所應將坐落台中縣沙鹿鎮○○段竹林小段1043地號上如附圖
    所示A部分擋土牆及C部分之欄杆除去；(二)被告財政部國有財
    產局應容忍原告等於附圖所示B部分水溝面積13平方公尺上
    舖設溝蓋，並容忍原告等自台中縣沙鹿鎮○○○段北勢坑小
    段346-36、346-37、346-38、346-39、346-40、346-41、
    346-42、346-43、346-44等地號土地直接通行至沙鹿鎮○○
    段竹林小段1043地號土地，均無理由，應予駁回。
六、本件事證已臻明確，兩造所為之其他主張、陳述，並所提之
    證據，經審酌後，認均與本件之結論無礙，不再一一論述，
    併予敘明。
七、訴訟費用負擔之依據：民事訴訟法第78條。
中    華    民    國    97    年     2   月    20    日
                      民事第四庭  法  官  王金洲
以上為正本係照原本作成。
如不服本判決，應於送達後二十日內向本院提出上訴狀並表明上
訴理由，如於本判決宣示後送達前提起上訴者，應於判決送達後
二十日內補提上訴理由書（須附繕本）。
中    華    民    國    97    年     2   月    20    日
                                  書記官  楊家印


司法院資訊處製作；財團法人民間司法改革基金會備份。
